---
title: 'GWAS visualization (1): Summary table'
date: '2018-02-09'
editor_options: 
  chunk_output_type: console
output: 
  html_document: 
    fig_height: 6
    fig_width: 6
    code_folding: show
---

```{r setup, include=FALSE,warning=F,message=F}
knitr::opts_chunk$set(echo = TRUE,cache=F)
```

본 강의는 GWAS 결과를 보기 좋게 정리하는 것이 목표이며 세부 내용은 다음과 같다. 

1. Summary table: GWAS, Pruning, Clumping, Gene info    


2. Visualization: QQ/Manhattan/Volcano/Regional plot


3. Automation



## Setting

필요한 소프트웨서 혹은 패키지를 소개하겠다.

1. PLINK: http://zzz.bwh.harvard.edu/plink/download.shtml 를 참고하여 설치.


2. R packages
    + **knitr**, **rmarkdown**          : HTML 문서 만들기 
    + **DT**                            : Interactive 테이블 작성
    + **data.table**                    : 빠른 파일 읽기 & 데이터 처리
    + **glue**                          : 문자열 작업
    + **ggplot2**, **manhattanly**, **ggiraph** : 시각화

```{r}
library(knitr);library(data.table);library(glue);library(DT)
dir="/home/jinseob2kim/Dropbox/example"
setwd(dir)
getwd()
```

실습 데이터는 bed 포맷으로 되어있으며 phenotype은 중성지방(TG)과 그것을 이분형 변수로 만든 high_tg을 사용한다. **glue**를 사용해서 parameter와 문자를 자연스럽게 붙여 표현할 수 있다. 
```{r}
bfile=glue("{dir}/Nong_1787")
bfile
phfile=glue("{dir}/Nong_1787_tgnew.pheno")
phfile
```



## GWAS using PLINK

### 연속변수: TG

PLINK의 --linear 옵션을 사용하며, **glue**를 활용해 실행문을 만들고 **system**함수로 리눅스 커맨드를 R에서 실행할 수 있다.
```{r,eval=F,cache=TRUE}
phname="tg"
outLinear=glue("{dir}/LinearTG")
system(glue("plink --noweb --bfile {bfile} --pheno {phfile} --pheno-name {phname} --linear --covar {phfile} --covar-name age,sex --out {outLinear}"))
```


결과는 --out에 지정한 파일이름 + assoc.linear 확장자로 저장된다. SNP의 효과는 **TEST 열이 ADD**인 항목들이다. **data.table**패키지의 **fread** 명령어로 빠르고 간단하게 결과파일을 읽을 수 있으며 실습 편의상 top 100개만 보겠다. **DT** 패키지의 **datatable**함수로 interactive table을 만들 수 있다.
```{r}
## See result
outLinear=glue("{dir}/LinearTG")
out.linear=fread(glue("{outLinear}.assoc.linear"))
#kable(head(out.linear),caption="assoc.linear 파일",align="c")
datatable(out.linear[TEST=="ADD"][order(P)][1:100],caption="assoc.linear 파일",rownames=F)
```


### 이분형 변수: high_tg

--logistic 옵션을 사용하고 --pheno-name에 affected status(1)를 추가로 지정한다. 마찬가지로 SNP의 효과는 TEST 열이 ADD인 항목들이다.
```{r,eval=F}
phname2="high_tg"
outLogistic=glue("{dir}/LogisticTG")
system(glue("plink --noweb --bfile {bfile} --pheno {phfile} --pheno-name {phname2} --1 --logistic --covar {phfile} --covar-name age,sex --out {outLogistic}"))
```


결과는 assoc.logistic 확장자로 저장된다. 실습 편의상 top 100개만 보겠다.
```{r}
outLogistic=glue("{dir}/LogisticTG")
out.logistic=fread(glue("{outLogistic}.assoc.logistic"))
#kable(head(out.logistic),caption="assoc.logistic 파일",align="c")
datatable(out.logistic[TEST=="ADD"][order(P)][1:100],caption="assoc.logistic 파일",rownames=F)
```


## LD Pruning

LD Equilibrium인 SNP들을 얻고 싶을 때 수행하며 VIF(Variance Inflation Factor) 또는 pairwise genotype correlation($r^2$)을 이용한다. 


### VIF 이용

1. 테스트할 SNP을 **50개 SNP**으로 회귀분석한 후 $R^2$값을 이용해 VIF를 계산한다. 그 다음 테스트는 지금 SNP으로부터 **5번째 뒤에 있는 SNP**이다

 $$VIF = \dfrac{1}{1-R^2}$$ 


2. VIF가 **2** 이상이면 해당 SNP을 제외.
    + VIF=1 : completely independent
    + 2~10 : 흔히 쓰는 cut-off
    
    

### Pairwise correlation 이용

1. 인접한 **50개 SNP**들끼리의 상관계수의 제곱($r^2$)를 모두 구한다($\binom{50}{2}$개). 


2. $r^2 \ge 0.5$ 인 쌍은 제외.


3. **Shift the window 5 SNPs** forward and repeat the procedure.



실행은 아래 코드와 같이 --indep 혹은 --indep-pairwise 옵션을 사용하고 저장할 파일이름을 --out 옵션에 적으면 된다. 실행시간이 오래걸린다.

```{r,eval=F,cache=T}
## out file to save
outPrune=glue("{dir}/outPrune")                                                                 

## VIF method
#system(glue("plink --noweb --bfile {bfile} ---indep 50 5 2 --out {outPrune}"))

## R^2 method
system(glue("plink --noweb --bfile {bfile} --indep-pairwise 50 5 0.5 --out {outPrune}"))
```


포함된 SNP은 prune.in파일에, 제거된 SNP은 prune.out 파일에 저장된다. 처음 100개씩만 보겠다.
```{r}
## See result
pin=fread(glue("{dir}/outPrune.prune.in"),header=F)
pout=fread(glue("{dir}/outPrune.prune.out"),header=F)

datatable(pin[1:100],caption="prune.in 파일",rownames=F)
nrow(pin) 
datatable(pout[1:100],caption="prune.out 파일",rownames=F)
nrow(pout)

#kable(head(pin),caption="prune.in file",align="c")
#kable(head(pout),caption="prune.out file",align="c")

```


### Load example: GWAS result- SNPs & Prune.in

이번에는 앞서 수행한 pruning과 GWAS 결과를 조합하여 **(1) keeping, (2) SNP**들의 결과만 저장하려고 한다. 물론 pruning할 때 keeping SNP들만의 데이터를 따로 저장할 수도 있으며 그렇다면 GWAS결과에서 SNP들의 정보만 취하면 된다. 먼저 아래와 같이 함수를 만들겠다.

```{r}
## Function
ReadPlinkGWAS=function(res.gwas, res.prune.in){
  res.snp= res.gwas[TEST=="ADD"]
  setkey(res.snp,SNP)
  setkey(res.prune.in,V1)
  out=res.snp[res.prune.in]     ## Y[X]: Left inner join of X, Y
  return(out[order(P)])         ## order by P
}
```


앞서 수행한 pruning과 GWAS결과를 위 함수에 적용하면 아래와 같다. 마찬가지로 실습 편의상 top 100개의 결과만 보겠다.
```{r}
# Read pruning & GWAS results#
res.gwas= out.linear
res.prune.in = pin

## setwd(dir) 
## res.gwas = fread("LinearTG.assoc.linear")
## res.prune.in = fread("outPrune.prune.in",header=F)

res.prune.snp = ReadPlinkGWAS(res.gwas, res.prune.in)
datatable(res.prune.snp[order(P)][1:100],rownames=F,caption = "Results of Keeping SNPs")
```


SNP갯수를 비교하면 아래와 같이 prune.in의 SNP갯수로 맞춰졌음을 확인할 수 있다.
```{r}
nrow(res.gwas[TEST == "ADD"])      ## gwas
nrow(res.prune.in)                 ## prune.in
nrow(res.prune.snp)                ## final
```

 
## Clumping
Clumping은 GWAS 분석한 결과에서 유의한 SNP들 중 비슷한 정보를 갖는 것들을 걸러내는 방법이며 비슷한 정보의 기준은 physical distance, LD이다.  **--clump** 옵션을 이용하며 세부 parameter는 아래와 같이 컨트롤 한다. 

* **--clump-p1 0.0001**: Significance threshold for index SNPs
     
* **--clump-p2 0.01**: Secondary significance threshold for clumped SNPs

* **--clump-r2 0.50**: LD threshold for clumping

* **--clump-kb 250**: Physical distance threshold for clumping


아래는 TG의 결과를 이용하여 clumping을 수행하고 결과를 살펴보는 코드이다. **--clump-range**는 gene정보를 추가로 제공하는 옵션이며 glist-hg18 파일은 http://zzz.bwh.harvard.edu/plink/dist/glist-hg18에서 미리 다운받았다. 

```{r,eval=F} 
outLinear=glue("{dir}/LinearTG")
system(glue("plink --noweb --bfile {bfile} --clump {outLinear}.assoc.linear --out {outLinear} --clump-range {dir}/glist-hg18"))
```

Clump결과는 **.clumped** 파일에, gene정보는 **.clumped.ranges** 파일에 저장되며 실행시간이 오래걸린다.
```{r}
out.clumped = fread(glue("{outLinear}.clumped")) 
out.clumped.range = fread(glue("{outLinear}.clumped.ranges"))

datatable(out.clumped[order(P)][1:100],caption="Clumping")
datatable(out.clumped.range[order(P)][1:100],caption="Gene info")
```
 
 
## Align SNP to gene 

위에서 다운받은 glist-hg18파일을 이용하여 각 SNP에 gene이름을 매칭해 보겠다. 이 gene 정보는 시각화에서 활용될 것이다.

```{r}
glist_hg18=fread(glue("{dir}/glist-hg18"))
setnames(glist_hg18, paste("V",1:4,sep=""),c("chr","start","end","symbol"))
setkey(glist_hg18,chr,start,end)

datatable(glist_hg18[1:100],caption="Gene list: hg18",rownames=F)
```


### Merge
**foverlaps**함수를 이용해서

1. glist_hg18의 gene, chromosome, start, end 정보와 


2. GWAS 결과의 chromosome, BP정보


를 합치면 SNP에 해당하는 gene을 매칭할 수 있다. 마찬가지로 결과는 top 100개만 보겠다. 

```{r}
## GWAS result: make new variable for foverlaps - chr, start, end 
res.gwas[,":="(chr=as.character(CHR), start=BP, end=BP)]

## Run 
res.gwas.addgene = foverlaps(res.gwas[TEST=="ADD"], glist_hg18,by.x=c("chr","start","end"), type="within", mult="first")

## See
datatable(res.gwas.addgene[,c(5:13,4)][order(P)][1:100],rownames=F,caption = "Add gene information")

## Save only plink + gene info
fwrite(res.gwas.addgene[,c(5:13,4)],"ResGWASAddgene.csv")
```




## 리눅스 자체 명령어 이용

마지막으로 리눅스 배치 파일을 이용한 실행과 비교해보겠다. 결과를 p값에 대해 sorting해서 저장하는 것을 awk 명령어로 수행하겠다. awk는 패턴검색 및 처리 언어로 아래의 3가지 문법이 있다.

* awk 'pattern'


* awk '{action}'


* awk 'pattern {action}'


실습은 GWAS 결과파일인 LinearTG.assoc.linear을 갖고 


1. 변수명이 있는 1행, TEST가 ADD인 행들 저장.


2. p값(9열)에 대해 숫자(general numeric) sorting


3. 파일 저장.


4. 처음 6행 보기: cat 명령어 사용

을 수행하겠다.

```{r, engine = 'bash', eval = T}
cd /home/secondmath/Dropbox/example

awk 'NR==1||$5="ADD" {print $0|"sort --g --key=9"}' LinearTG.assoc.linear > sort.txt

cat sort.txt | head -6
```
