---
title: "GWAS visualization (3): Automation"
date: '2018-02-09'
editor_options: 
  chunk_output_type: console
output: 
  html_document: 
    fig_height: 6
    fig_width: 6
    code_folding: show
---

```{r setup, include=FALSE}
knitr::opts_chunk$set(echo = TRUE,cache=F)
```

마지막으로 GWAS 분석결과를 입력하면 자동으로 (1) (2)의 결과를 나타내는 것을 실습하겠다. 

## Setting
### Packages & directory
```{r}
library(knitr);library(data.table);library(glue);library(DT);library(ggplot2);library(manhattanly)
dir.name="/home/secondmath/Dropbox/example"

```


### Load Gene info

(1)에서와 같이 미리 다운받은 glist-hg18파일을 이용한다. 
```{r}
glist_hg18=fread(glue("{dir.name}/glist-hg18"))
setnames(glist_hg18, paste("V",1:4,sep=""),c("chr","start","end","symbol"))
setkey(glist_hg18,chr,start,end)
```


## Make function

### Summary table
먼저 GWAS결과를 토대로 gene정보가 추가된 summary table을 얻는 함수이다.
```{r}
## Result: Addgene 
MakeAddgene=function(res.assoc , list.gene=glist_hg18){
  res.gwas = fread(res.assoc)[TEST=="ADD"]
  res.gwas[,":="(chr=as.character(CHR), start=BP, end=BP)]
  out = foverlaps(res.gwas, list.gene ,by.x=c("chr","start","end"), type="within", mult="first")
  return(out[,c(5:13,4)])
}
```


### QQ/Manhattan/Volcano plot

다음은 summary table을 바탕으로 3가지 plot을 저장하는 함수이다. 
```{r}
## Figure
MakeFig=function(res.addgene, cut.interest=5e-5){
  SNP.interest = res.addgene[P<=cut.interest,SNP]
  effect_var=ifelse("BETA" %in% names(res.addgene),"BETA","OR")
  effect_line=ifelse("BETA" %in% names(res.addgene), 10, 2)
  
  qq= qqly(res.addgene, snp = "SNP",p="P",gene="symbol", highlight =SNP.interest, annotation1="CHR", annotation2="BP")
  man= manhattanly(res.addgene, snp = "SNP",p="P", chr = "CHR", bp = "BP", gene="symbol",highlight = SNP.interest ,annotation1="BP",annotation2=effect_var)

  z=volcanor(res.addgene, p = "P",effect_size = effect_var,snp="SNP",gene="symbol",annotation1="BP",annotation2="CHR")
  names(z$data)[1]= effect_var
  vol=volcanoly(z, highlight = SNP.interest, effect_size_line = c(-effect_line,effect_line), genomewideline = -log10(5e-08))
  return(list(qq,man,vol))
}

```

## Run
디렉토리에 들어있는 **.assoc.** 파일들에 대해 전부 summary table과 그림을 그려보겠다.

### 파일 목록

Linear(TG)와 Logistic(high_tg)의 2개 결과가 있다. 

```{r}
assoc.file=dir(dir.name,pattern=".assoc.")
  
assoc.file
```


### 실행

**htmltools** 패키지를 이용해 object들을 전부 저장한 후 한번에 보여줘야 한다. 실습 편의상 SNP은 랜덤으로 5000개만 뽑아서 보겠다.

```{r}
set.seed(5385)
i=1
l <- htmltools::tagList()
for (fname in assoc.file){
  gres = MakeAddgene(glue("{dir.name}/{fname}"), glist_hg18)[sample(.N,5000)]
  l[[i]]   <- datatable(gres,caption=glue("Result with gene: {fname}"),rownames=F)
  f=MakeFig(gres, cut.interest = 5e-5)
  l[[i+1]] <- f[[1]]
  l[[i+2]] <- f[[2]]
  l[[i+3]] <- f[[3]]
  i <- i+4
}

l
```